臺灣高等法院民事判決　　　　　　　　 96年度重上字第306號
上　訴　人　丁○○
　　　　　　乙○○
　　　　　　丙○○
共　　　同
訴訟代理人　胡文英律師
　　　　　　任鳴鉅律師
　　　　　　戊○○○
被 上 訴人　庚○○
訴訟代理人　林明正律師
複 代 理人　朱容辰律師
上列當事人間不動產所有權移轉登記事件，上訴人對於中華民國
96年5月11日臺灣板橋地方法院96年度重訴字第65號第一審判決
提起上訴，本院於96年9月26日言詞辯論終結，判決如下：
    主  文
上訴駁回。
第二審訴訟費用由上訴人負擔。
   事實及理由
一、被上訴人起訴主張：坐落台北縣蘆洲市○○段312、313、31
    6、323、325、387、388、392、393、394等10筆土地（下稱
    系爭10筆土地）係被上訴人所有，借名登記於訴外人李鶴宗
    名下，雙方並於民國88年6月25日設定新台幣（下同）2,000
    萬元之抵押權以為擔保，嗣於雙方辦理移轉登記事宜時，因
    李鶴宗死亡而停止辦理，李鶴宗之繼承人（即上訴人及原審
    已撤回之戊○○○、李雅琪）於90年6月12日與被上訴人簽
    訂協議書（下稱系爭協議書）承認系爭10筆土地確為被上訴
    人所有，並同意不論將來由何人繼承，均無條件配合被上訴
    人辦理過戶，同時被上訴人為協助李鶴宗之繼承人辦理遺產
    稅抵繳事宜，同意先行拋棄保新段312、313、316、323、38
    8、392、393、394地號等8筆土地（下稱312地號等8筆土地
    ）之抵押權，並辦理拋棄登記完畢。然李鶴宗之繼承人竟利
    用被上訴人久居國外之機會，於91年間向原法院訴請塗銷保
    新段325、387地號土地之抵押權設定登記（91年度重訴字第
    62號），致被上訴人不知有該事件繫屬未到庭而遭一造辯論
    判決應塗銷該2筆土地之抵押權設定登記確定，李鶴宗之繼
    承人顯係故意侵占被上訴人之財產，茲系爭10筆土地分割繼
    承登記於上訴人名下，爰依民法第767條規定及系爭協議書
    約定，求為命上訴人將系爭10筆土地所有權移轉登記予被上
    訴人（原審依系爭協議書約定判決被上訴人勝訴，上訴人不
    服提起上訴），並答辯聲明：上訴駁回。
二、上訴人則以：系爭10筆土地係於78年11月20日以買賣為原因
    登記為李鶴宗所有，出賣人為林水火，同日設定2,000萬元
    之抵押權登記予訴外人張燦發（現改名為張家豪），88年6
    月15日因清償而塗銷該抵押權登記，嗣於88年6月25日因借
    款而設定抵押權予被上訴人。系爭協議書第二項記載系爭10
    筆土地實際出資購買人為被上訴人不實在，第四項記載之設
    定抵押權亦屬通謀意思表示，上訴人不受系爭協議書之拘束
    ，系爭10筆土地並非被上訴人所出資購買，被上訴人僅為李
    鶴宗之債權人，自不得依民法第767條規定，請求移轉所有
    權登記。退步言之，縱認被上訴人為系爭10筆土地之所有權
    人，惟依系爭協議書第六項約定，被上訴人同意拋棄塗銷31
    2地號等8筆之抵押權登記，供作上訴人抵繳遺產稅捐，被上
    訴人請求上訴人將該8筆土地所有權移轉登記予被上訴人，
    自屬無據。又系爭10筆土地由上訴人用心經營多時，且係上
    訴人先父李鶴宗所留之遺產，頗具紀念價值，上訴人不同意
    移轉登記，願以合理相當之金額補償被上訴人等語，資為抗
    辯，並上訴聲明：(一)原判決廢棄。(二)被上訴人在第一審之訴
    駁回。
三、經查被上訴人與李鶴宗之繼承人（即上訴人及戊○○○、李
    雅琪）於90年6月12日簽訂系爭協議書，系爭10筆土地目前
    因分割繼承登記於上訴人名下，所有權應有部分如原判決附
    表所示等事實，為兩造不爭執。
四、被上訴人主張系爭10筆土地係伊所有，借名登記於李鶴宗名
    下，依系爭協議書約定，上訴人應將系爭10筆土地移轉登記
    予伊等語，雖為上訴人所否認，並以上開情詞置辯，惟查：
  (一)依系爭協議書約定：「二土地實際出資購買人為甲方（即被
    上訴人）。三土地現登記名義人為乙方（即上訴人及戊○○
    ○、李雅琪）之被繼承人李鶴宗。四為擔保甲方之權益，李
    鶴宗有反設定新台幣貳仟萬元正予甲方，甲乙雙方無實際借
    貸關係及股東關係」等語（原審卷46頁），及證人己○○（
    即被上訴人之父）證稱：「（問：系爭土地為何登記在李鶴
    宗名下？）系爭土地原是登記在我父親（林水火）名下，後
    來我父親中風無法耕作，而我又無自耕農身份，剛好我好朋
    友李鶴宗有自耕農身分，他願意借名給我們登記，所以即借
    李鶴宗名義將系爭土地登記其名下，李鶴宗並沒有出資」、
    「（問：系爭土地既然是你父親的，終止借名登記後，為何
    不登記予父親之繼承人，而要登記在被上訴人名下？）因為
    我們兄弟都在國外，我是大兒子，被上訴人是長孫且在臺灣
    做生意，所以就將系爭土地登記在被上訴人名下，我的兄弟
    對此均無意見」、「（問：後來為何沒有自李鶴宗名下再過
    戶予被上訴人？）因為我女兒簽完協議書後就出國，一直沒
    有回臺灣，並沒有收到上訴人之通知，所以一直沒有辦理過
    戶」等語（本院卷90-91頁），暨證人甲○○（即擬具系爭
    協議書之代書）證稱：「... 兩造是為了系爭10筆農地的遺
    產稅問題，才簽協議書，當時被上訴人說這10筆土地是他的
    ，借名登記在李鶴宗名下，遺產稅約390萬元應由被上訴人
    負擔... 」等語（本院卷46頁背面），可見被上訴人主張系
    爭10筆土地係伊所有，而借名登記於李鶴宗名下等語，應屬
    可採。上訴人辯稱系爭協議書第二項約定不實在，第四項約
    定設定抵押權係屬通謀意思表示，伊等不受系爭協議書之拘
    束，系爭10筆土地並非被上訴人所出資購買，被上訴人僅為
    李鶴宗之債權人云云，核與上開事證不符，且未能舉證以實
    其說，所辯並不足採。
  (二)又依系爭協議書約定：「五現因李鶴宗過世，土地為農業區
    並未種植致產生遺產稅。六經甲方同意先行辦理抵押權拋棄
    登記將保新段312、313、316、323、388、392、393、394等
    8筆地號塗銷，以利乙方辦理遺產稅抵繳。七日後乙方無論
    由誰繼承均無條件配合辦理過戶予甲方指定人」等語，及證
    人甲○○之上開證述暨另證稱：「... 但被上訴人說他沒有
    錢繳遺產稅，所以才有協議書第6條之約定，第6條8筆土地
    之公告現值約值390萬元，所以被上訴人才表示要拋棄這8
    筆土地之抵押權，並以此8筆土地抵繳遺產稅，後來我去辦
    理的時候，因為農業條例變更，申請以耕地抵繳遺產稅應檢
    附作農業使用證明，這8筆土地因為沒有耕作，不能抵繳，
    後來我通知兩造，被上訴人都不處理，我只好請上訴人在這
    10筆土地上耕作，因為10筆土地都有耕作，經我申復，所以
    後來10筆土地就完全不用繳遺產稅，本件就這樣結案了」、
    「（問：當時被上訴人方面有無表示願負擔上訴人之遺產稅
    ？）有的。我當時有告訴被上訴人繳納遺產稅的兩個方式，
    一個是拿現金繳遺產稅，另一個是拿8筆零星的土地去沖抵
    遺產稅，結果被上訴人選擇後者」等語（本院卷46頁背面）
    ，可見上訴人辯稱被上訴人同意負擔系爭10筆土地所產生之
    遺產稅，並同意塗銷312地號等8筆土地之抵押權設定登記，
    以利伊以該8筆土地辦理遺產稅抵繳，兩造為此遺產稅繳納
    事宜，乃於系爭協議書為第五、六項之特別約定等語，為可
    採信。又依系爭協議書第六項約定，並參照第七項約定：「
    日後乙方無論由誰繼承均無條件配合辦理過戶予甲方指定人
    」，及證人甲○○證稱：「（問：協議書第7點所指『無條
    件配合辦理過戶』真意為何？）8筆抵繳遺產稅後，剩餘2筆
    土地上訴人要無條件過戶予被上訴人」等語（本院卷47頁）
    ，可知被上訴人僅係同意以312地號等8筆土地抵繳系爭10筆
    土地所產生之遺產稅，而無拋棄312地號等8筆土地所有權之
    意思，是縱日後無庸以該8筆土地抵繳遺產稅，繼承登記者
    仍應無條件配合辦理過戶予被上訴人指定之人，茲依證人甲
    ○○之上開證述可知，系爭10筆土地之後因上訴人之耕作而
    無庸繳納分文之遺產稅，並登記為上訴人所有，上訴人對此
    事實亦不爭執，則被上訴人依系爭協議書之約定，請求上訴
    人配合辦理系爭10筆土地移轉登記予被上訴人，應屬有據。
    上訴人辯稱被上訴人未代伊給付遺產稅及移轉登記費用，伊
    得拒絕將系爭10筆土地移轉登記予被上訴人云云等語，即不
    足採。
  (三)上訴人雖又辯稱系爭10筆土地由伊用心經營多時，且係李鶴
    宗所留之遺產，頗有紀念價值，不同意移轉登記，依民法第
    208條規定，伊願以合理之金額補償被上訴人云云，惟依系
    爭協議書約定，上訴人並無得以合理金錢補償被上訴人以取
    得系爭10筆土地之權利，且被上訴人於96年4月11日之民事
    言詞辯論意旨狀訴之聲明二記載「第1項聲明如有部分或全
    部不能移轉登記予原告（即被上訴人）時，被告丁○○、乙
    ○○、丙○○（即上訴人）、戊○○○、李雅琪等5人應依
    如表所示之公告土地現值計算損害額後連帶給付原告」等語
    （原審卷86頁），係屬被上訴人之備位主張，即被上訴人先
    位請求上訴人移轉登記系爭10筆土地所有權，如上訴人不能
    移轉時，方備位請求上訴人損害賠償，此並非民法第208條
    規定之選擇之債；此外，上訴人復未能舉證證明其有得選擇
    移轉登記或以金錢補償為給付，或得以他種給付代替原定給
    付之權利，是上訴人所為此部分之抗辯，亦不可採。
五、綜上所述，被上訴人依系爭協議書之約定，請求上訴人將系
    爭10筆土地之所有權移轉登記予被上訴人，自屬應予准許。
    從而，原審為上訴人敗訴之判決，核無違誤。上訴論旨指摘
    原判決不當，求予廢棄改判，為無理由。
六、兩造其餘之攻擊或防禦方法及未經援用之證據，經本院斟酌
    後，認為均不足以影響本判決之結果，自無逐一詳予論駁之
    必要，併此敘明。
七、據上論結，本件上訴為無理由，依民事訴訟法第449條第1項
    、第78條、第85條第1項前段，判決如主文。
中　　華　　民　　國　　96　　年　　10　　月　  9 　　日
        　　　　　　民事第十二庭
　　　　　　　　　　    審判長法　官  陳駿璧
                              法　官  王麗莉
                              法  官  王仁貴
正本係照原本作成。
如不服本判決，應於收受送達後20日內向本院提出上訴書狀，其
未表明上訴理由者，應於提出上訴後20日內向本院補提理由書狀
（均須按他造當事人之人數附繕本）上訴時應提出委任律師或具
有律師資格之人之委任狀；委任有律師資格者，另應附具律師資
格證書及釋明委任人與受任人有民事訴訟法第466條之1第1項但
書或第2項（詳附註）所定關係之釋明文書影本。
中　　華　　民　　國　　96　　年　　10　　月　　11　　日
　　　　　　　　　　　　　　　書記官  顧倪淑貞
附註：
民事訴訟法第466條之1（第1項、第2項）：
對於第二審判決上訴，上訴人應委任律師為訴訟代理人。但上訴
人或其他法定代理人具有律師資格者，不在此限。
上訴人之配偶、三親等內之血親、二親等內之姻親，或上訴人為
法人、中央或地方機關時，其所屬專任人員具有律師資格並經法
院認為適當者，亦得為第三審訴訟代理人。
